【裁判字號】    89,訴,1261
【裁判日期】    900323
【裁判案由】    清償借款
【裁判全文】
臺灣彰化地方法院民事判決  八十九年度訴字第一二六一號
    原      告  華南商業銀行股份有限公司
    法定代理人  甲○○
    訴訟代理人  丙○○
    被      告  乙○○
    訴訟代理人  黃精良律師
右當事人間請求給付借款事件，本院判決如左：
    主    文
被告應給付原告新台幣貳佰萬元，及自民國八十九年七月十六日起至清償日止，按年
息百分之九．二二五計算之利息，並自民國八十九年八月十七日起至清償日止，其逾
期在六個月以內者，按上開利率百分之十，其逾期在六個月以上者，按上開利率百分
之二十計算之違約金。
訴訟費用由被告負擔。
本判決於原告以新台幣陸拾柒萬元供擔保後，得假執行；但被告於假執行程序實施前
，以新台幣貳佰萬元為原告供擔保，免為假執行。
    事    實
甲、原告方面：
一、聲明：除供擔保金額外，如主文所示。
二、陳述：
  （一）被告於八十三年九月二十七日與原告訂立保證契約（下稱系爭保證契約），
        約定為訴外人正美營造有限公司（下稱正美公司）對於原告現在及將來所負
        一切債務，在新台幣（下同）一千萬元為限額，負連帶保證責任，嗣訴外人
        正美公司於民國八十九年三月十六日向原告借用二百萬元（下稱系爭債務）
        ，約定期間自八十九三月十六日起至八十九年九月九日止，利息按年息百分
        之九．二二五計算，逾期清償在六個月以內者，按上開利率百分之十，超過
        六個月者，按上開利率百分之二十計付違約金，詎屆清償期後，屢經催討，
        本利迄未清償，為此依保證之法律關係提起本訴。
  （二）系爭保證契約約定保證人無任何資格限制，足見系爭保證之保證人無須具有
        股東或董事之資格，被告以其已非訴外人正美公司之股東或董事而主張不負
        保證責任，顯無理由。
  （三）訴外人正美公司於八十三年九月二十九日借款三百萬元，經原告存入訴外人
        正美公司之活期存款帳戶，期限屆滿時另借一筆三百萬元以償還前筆借款三
        百萬元，雖未實際存款於其帳戶，然係以新債清償之方式清償舊借款，嗣後
        陸續清償一百萬元，其於二百萬元仍以借新還舊方式清償，所以訴外人正美
        公司於八十九年三月十六日所為系爭借款債務是一筆新借款，並非舊借款之
        延長，自無適用民法第七百五十五條之餘地。縱認系爭債務係舊借款之延期
        ，但系爭債務係於八十九年三月十六日所借，而被告係負限額不定期保證責
        任，即實務所稱之最高限額保證，依最高法院七十七年度台上字第九四三號
        判例意旨，保證人可依民法第七百五十四條規定通知債權人終止保證契約，
        在未終止前，在其約定之一千萬元內之債務，縱使因清償或減少或消滅，該
        保證契約仍屬有效，在不超過最高限額範圍內，債權人自得請求保證人履行
        保證責任，被告雖於八十九年十一月十五日來函終止保證責任，被告對於其
        終止前之系爭債務仍負保證責任。
乙、被告方面：
一、聲明：（一）原告之訴及其假執行之聲請均駁回。（二）訴訟費用由原告負擔。
    （三）願供擔保請求宣告免為假執行。
二、陳述：
  （一）按依照當事人一方預定用於同類契約之條款而訂定之契約，為左列各款之約
        定，按其情形顯失公平者，該部分約定無效：（１）免除或減輕預定契約條
        款之當事人之責任者。（２）加重他方當事人之責任者。（３）使他方當事
        人拋棄權利或限制其行使權利者。（４）其他於他方當事人有重大不利益者
        。又按就定有期限之債務為保證者，如債權人允許主債務人延期清償時，保
        證人除對於其延期已為同意外，不負保證責任。民法第二百四十七條之一、
        第七百五十五條分別定有明文。另按本節所規定保證人之權利，除法律另有
        規定外，不得預先拋棄。修正之民法第二百四十七條之一之規定，於民法債
        編修正施行前訂定之契約，亦適用之。民法第七百三十九條之一、民法債篇
        施行法第十七條亦有明文。本件被告係訴外人正美公司之保證人，保證之債
        務係於八十三年九月二十九日之貸款三百萬元，屬中期放款之定期保證，被
        告當時係正美公司之股東兼董事，但該公司於八十五年六月十八日改組後，
        被告即非該公司股東，原告其後一再貸款予正美公司，未再邀被告為保證人
        ，其所立借據均以訴外人陳耀新、許澄清、劉淑換為連帶保證人，可見原告
        顯有免除被告保證責任之意思，被告已非系爭債務之保證人，縱認被告仍為
        保證人，但該債務係訴外人正美公司於八十三年九月二十九日貸款三百萬元
        ，經陸續清償而剩原告主張之系爭債務二百萬元，原告所稱借新還舊僅係其
        內部手續，實際並未另為系爭貸款二百萬元，是原告同意訴外人正美公司延
        期清償並未經被告同意，被告依法自不負保證責任。
  （二）系爭保證書第三條雖約定：「貴行無須再行徵求保證人同意，得逕自拋棄擔
        保物權之全部或一部，或允許主債務人延期清償、分期清償或更換擔保物。
        」，但該使保證人預先拋棄免責權之約定，已因違反法律規定，應屬無效。
        又此部份約定顯係針對民法第七百五十五條之規定而設，且立保證書後每筆
        借款均屬定期借款，自應適用民法第七百五十五條，而不屬於民法第七百五
        十四條規定之範疇，且民法第七百五十四條所謂就連續發生之債務為保證而
        未訂有期間者，乃指就未定有期間連續發生之債務而為保證，不但須連續發
        生之債務未定有一定之期間，即保證本身亦未定有期間始可，本件被告所保
        證者係在一千萬元範圍內之定期借款，是定有借款期限之特定債務，並非不
        定期限或連續發生之債務，顯無該條之適用。
    理    由
一、原告主張兩造訂立系爭保證契約、訴外人正美公司自八十三年九月二十九日貸款
    三百萬元、迄今仍貸款二百萬元未清償等情，業經提出保證書、授信約定書、歷
    次借據六件、轉帳支出傳票、收入傳票等件為證，被告亦自認訂立系爭保證契約
    等情，對於訴外人正美公司借款未還等情亦不爭執，堪信原告此部份主張為真實
    。茲兩造之爭點在於被告是否仍應負連帶保證責任。
二、按就定有期限之債務為保證者，如債權人允許主債務人延期清償時，保證人除對
    於其延期已為同意外，不負保證責任。另按本節所規定保證人之權利，除法律另
    有規定外，不得預先拋棄。又按修正之民法第七百三十九條之一之規定，於民法
    債編修正施行前成立之保證，亦適用之。民法第七百五十五條、第七百三十九條
    之一、民法債篇施行法第三十三條分別定有明文。本件依兩造自認之系爭保證契
    約第三條約定：「貴行無須再行徵求保證人同意，得逕自拋棄擔保物權之全部或
    一部，或允許主債務人延期清償、分期清償或更換擔保物。」但該使保證人預先
    拋棄免責權之約定，因違反上述法律規定，應屬無效，又按法律行為之一部分無
    效者，全部皆為無效。但除去該部分亦可成立者，則其他部分，仍為有效，民法
    第一百十一條亦有明文，系爭保證契約除去該無效之約款外，其他部分仍可成立
    系爭保證契約，依民法第一百十一條但書規定，系爭保證契約之其他部分仍為有
    效，先此敘明。
三、被告主張系爭債務係訴外人美公司於八十三年九月二十九日所為借款債務，經原
    告同意部分延期清償等情，原告亦自認除第一次借款三百萬元時有撥款至訴外人
    正美公司帳戶外，其餘歷次借款均僅內部轉帳，未實際撥款予借款人等情，並提
    出上述之歷次借據六件、轉帳支出傳票、收入傳票等件為證，是原告自第二次借
    款以後包括系爭債務均未實際交付款項，難認另訂有消費借貸契約，被告此部份
    主張堪認為實在。
四、又按保證人與債權人約定就債權人與主債務人間所生一定債之關係範圍內之不特
    定債務，預定最高限額，由保證人保證之契約，學說上稱為最高限額保證。此種
    保證契約如定有期間，在該期間內所生約定範圍內之債務，不逾最高限額者，均
    為保證契約效力所及；如未定期間，保證契約在未經保證人依民法第七百五十四
    條規定終止或有其他消滅原因以前，所生約定範圍內之債務，亦同。故在該保證
    契約有效期間內，已發生約定範圍內之債務，縱因清償或其他事由而減少或消滅
    ，該保證契約依然有效，嗣後所生約定範圍內之債務，於不逾最高限額者，債權
    人仍得請求保證人履行保證責任。最高法院七十七年度台上字第九四三號著有判
    例。本件系爭保證契約載明：「連帶保證人秦正美等（含被告、及訴外人陳澄濱
    、陳世明）今向華南商業銀行連帶保證正美公司對貴行現在（包括過去所負現在
    尚未清償）及將來所負之借款、票款、透支、墊款、保證、損害賠償等及其他一
    切債務以一千萬元為限額（含本金及其利息、遲延利息、違約金、損害賠償及其
    他從屬於主債務之負擔），保證人負連帶清償之責任……」等語，足見兩造所約
    定係就債權人即原告與主債務人即訴外人正美公司間所生一定債之關係範圍內之
    不特定債務，預定最高限額，由保證人即被告保證之契約，系爭保證契約即屬學
    說上及上述最高法院判例所稱之最高限額保證，雖原告與訴外人正美公司間實際
    上僅發生系爭債務之一筆借款債務，仍無礙無其係最高限額保證契約之性質，並
    非原告與訴外人正美公司間實際上僅發生系爭債務之一筆借款債務，而使系爭最
    高限額保證契約轉變為普通保證契約，又系爭保證契約雖有上述第三條使保證人
    預先拋棄免責權之約款，仍無損其為最高限額保證之性質，被告抗辯稱系爭保證
    係就特定、定期債務所為之保證等情，不可採信。
五、又被告以原告自八十五年六月十八日後已非訴外人正美公司股東，且其借據均無
    被告簽名，主張原告已未邀被告擔任連帶保證人，有免除保證責任之意思等情，
    但經原告否認，且系爭保證契約第一條約定：「保證人無任何資格之限制」，可
    見不論被告是否訴外人正美公司之股東，均可擔任系爭保證契約之保證人，又按
    最高限額保證契約所擔保之債務，原不以保證人於借據或其債權憑證簽名為必要
    （最高法院八十七年度台上字第八七九號、八十九年度台上字第一六四０號判決
    意旨參照），故被告現雖非訴外人正美公司之股東，及原告所提之上述歷次借據
    雖未經被告於借據上簽名，與其連帶保證責任成立無礙，亦不當然因新保證人之
    加入，而使原來之保證關係消滅（最高法院七十七年度台上字第一五七號判決意
    旨參照），故不能以訴外人陳耀新等人於借據上連帶保證人處簽名蓋章而被告未
    於借據簽名，即認係原告以訴外人陳耀新等人為新保證人，用以更換被告之連帶
    保證人地位，被告此部份抗辯，亦無可採。
六、又系爭保證契約未定有期間，此據系爭保證契約載明，並為兩造不爭執，兩造間
    之契約即為未定期限之最高限額保證契約，故依上述最高法院判例意旨，系爭未
    定期限之最高限額保證契約，在未經保證人依民法第七百五十四條規定終止或有
    其他消滅原因以前，在債權人即原告與主債務人即訴外人正美公司間所生約定債
    之關係範圍內之不特定債務，不逾最高限額者，均為系爭保證契約效力所及，原
    告與訴外人正美公司間按約定範圍所生之特定債務縱經新增、清償或其他事由而
    減少或消滅，均仍為系爭保證契約效力所及，又在約定債之關係範圍內之特定債
    務新增既為系爭保證契約效力所及，其特定債務之延期清償，與債務新增之法律
    效果並無二致，自亦為系爭保證契約效力所及，且保證人即被告得隨時終止系爭
    保證契約，已如前述，則系爭保證契約既有一定之限額，並非漫無限制，保證人
    即被告可斟酌被保證人即訴外人正美公司及被告自己之財力，而判斷其應否為保
    證或續為保證，其所負之義務又以不超過債務人即訴外人正美公司所負之債務為
    限，所以被告所負擔系爭保證責任之風險，於預定最高限額而為保證當時即已可
    得預見，並不因系爭借款債務經清償期延期而增加，不能因原告未逐一將訴外人
    正美公司之借款延期清償情形通知被告，被告即可免除保證責任，此為最高限額
    保證契約之性質使然，民法第七百五十五條雖規定「就定有期限之債務為保證者
    ，如債權人允許主債務人延期清償時，保證人除對於其延期已為同意外，不負保
    證責任。」但此係就特定之定期債務所為保證情形之規定，使特定債務之保證人
    得因而檢討是否續為保證，俾免因而增加保證責任不可預見之風險，與上述學說
    及實務所承認之最高限額保證係就一定債之關係範圍內之不特定債務，預定最高
    限額所為保證，於保證當時已可預見其保證責任之風險，並得隨時依民法第七百
    五十四條終止其保證風險之情形並不相同，被告引用民法第七百五十五條規定主
    張系爭借款債務延期清償未經被告同意而認被告不負保證責任云云，為本院所不
    採，原告雖同意訴外人正美公司延期清償，已如前述，被告在系爭最高限額範圍
    內，仍應負系爭保證責任。
七、被告曾於八十九年十一月十五日以存證信函終止系爭保證責任，然系爭債務係在
    其終止前所發生之債務，此據兩造自認，而系爭債務二百萬元係在上述最高限額
    一千萬元範圍內，綜上所述，原告主張被告對於其終止前之系爭債務仍負保證責
    任，可以採信。
八、從而，原告依消費借貸之連帶保證契約請求被告給付系爭借款及其遲延利息、違
    約金，為有理由，應予准許。
九、兩造其餘攻擊防禦方法均與本院之認定無影響，爰不一一論列。
十、兩造各陳明願供擔保，請求宣告假執行或免為假執行，經核均無不合，爰各酌定
    相當擔保金額，予以准許。
據上論結，原告之訴為有理由，依民事訴訟法第七十八條、第三百九十條第二項、第
三百九十二條，判決如主文。
中      華      民      國    九十      年      三      月    二十三    日
                                        臺灣彰化地方法院民事第二庭
~B法      官  余仕明
右為正本係照原本作成
如對本判決上訴須於判決送達後廿日內向本院提出上訴狀
中      華      民      國    九十      年      三      月    二十七    日
~B法院書記官  楊美芳


司法院資訊處製作；財團法人民間司法改革基金會備份。
